【裁判字號】    89,重訴,271
【裁判日期】    900814
【裁判案由】    分割共有物
【裁判全文】
臺灣彰化地方法院民事判決  八十九年度重訴字第二七一號
    原        告  辛○○
    訴 訟代理 人  洪宗仁律師
    被        告  庚○○
                  己○○○
                  丁○○
    被        告  戊○○
                  甲○○
    訴 訟代理 人  丙○○
右當事人間請求分割共有物事件，本院判決如左：
    主      文
兩造共有彰化縣彰化市○○○段西勢子小段一四六─一地號、地目田、面積０‧六五
一九公頃之土地，分割如附圖甲所示，即編號１部分面積０‧三四四二公頃之土地分
歸原告及被告庚○○取得，並按渠等應有部分之比例保持共有，編號２部分面積０‧
０六八四公頃之土地分歸被告己○○○取得，編號３部分面積０‧０六八四公頃之土
地分歸被告乙○取得，編號４部分面積０‧０六八四公頃之土地分歸被告丁○○取得
，編號５部分面積０‧０六八四公頃之土地分歸被告戊○○取得，編號６部分面積０
‧０三四一公頃之土地分歸被告甲○○取得。
兩造共有彰化縣彰化市○○○段西勢子小段一四六─七三地號、地目田、面積０‧０
八一四公頃之土地，分割如附圖甲所示，即編號(1)部分面積０‧０四三一公頃之土地
分歸原告及被告庚○○取得，並按渠等應有部分之比例保持共有，編號(2)部分面積０
‧００八五公頃之土地分歸被告己○○○取得，編號(3)部分面積０‧００八五公頃之
土地分歸被告乙○取得，編號(4)部分面積０‧００八五公頃之土地分歸被告丁○○取
得，編號(5)部分面積０‧００八五公頃之土地分歸被告戊○○取得，編號(6)部分面積
０‧００四三公頃之土地分歸被告甲○○取得。
訴訟費用由兩造按附表所示應有部分之比例負擔。
    事      實
甲、原告方面：
  一、聲明：如主文第一、二項所示。
  二、陳述：
    (一)坐落彰化縣彰化市○○○段西勢子小段一四六之一、一四六─七三地號、地目
      均為田、面積分別為０‧六五一九公頃、０‧０八一四公頃等二筆土地皆為兩
      造所共有，應有部分詳如附表所示，因不能協議分割，且無不能分割之原因，
      爰依法請求判決如聲明欄所示。
    (二)系爭二筆土地之使用分區各為農業區○○○道路，惟依最高法院七十五年度第
      五次民事庭會議決議三，道路預定地並不影響分割。
  三、證據：提出土地登記謄本三件、地籍圖謄本一件、應有部分明細表一件、使用
      分區證明書一件、戶籍謄本三件等為證，並聲請履測現場。
乙、被告庚○○方面：
  一、聲明：同意分割。
  二、陳述：分割後願與原告保持共有。
丙、被告己○○○、丁○○、乙○方面：
  一、聲明：原告之訴駁回。
  二、陳述：
    (一)系爭土地已遭原告及被告庚○○，及訴外人即系爭土地承租人劉義雄加鋪水泥
      ，搭建房屋，經營全家汽車及全新冷凍兩家商行，非法圖利。
    (二)上開事實已被彰化縣稅捐稽徵處查獲，系爭土地出租人自得依法收回。
    (三)因上開農地已與原告無關，故其訴請分割，顯無必要。
  三、證據：提出租佃爭議調解書申請書影本三件、地價稅繳款書影本二件、租金計
      算書二件、現場照片影本三件、彰化縣稅捐稽徵處函影本四件、彰化縣彰化市
      公所函影本一件、傳票影本二件、刑事告訴狀影本二件、實務見解一則等為證
      。
丁、被告戊○○方面：
  一、聲明：同意分割。
  二、陳述：
      原告所提分割方案，依其分割方法及分配位置，分割後地形過於窄長，對於日
      後土地使用及管理將造成重大不便，且將使土地效用喪失功能，徒浪費社會資
      源。為求公平、公正、互益，請依如附圖乙所示之方案分割。
  三、證據：提出地籍人名圖一件、診斷證明書一件、現場照片五幀等為證。
戊、被告甲○○方面：
  一、聲明：原告之訴駁回。
  二、陳述：因原告違反農地農用，故被告不同意分割。
己、本院依聲請履勘現場，並囑託彰化縣彰化地政事務所派員會同測量，分別製成勘
    驗筆錄及土地複丈成果圖附卷。
    理      由
一、本件被告庚○○、戊○○經合法通知，未於最後言詞辯論期日到場，核無民事訴
    訟法第三百八十六條所列各款情形，爰依原告之聲請，就被告庚○○、戊○○部
    分，由其一造辯論而為判決。
二、原告主張坐落彰化縣彰化市○○○段西勢子小段一四六之一、一四六─七三地號
    、地目均為田、面積分別為０‧六五一九公頃、０‧０八一四公頃等二筆土地皆
    為兩造所共有，應有部分詳如附表所示，均無分割協議，亦無不能分割之原因等
    情，業據原告提出土地登記謄本二件、地籍圖謄本一件、應有部分明細表一件、
    使用分區證明書一件等為證，核屬相符，自堪信為真實。
三、按各共有人，得隨時請求分割共有物。又共有物分割之方法，不能協議決定者，
    法院得因任何共有人之聲請，命以原物分配於各共有人，民法第八百二十三條第
    一項、第八百二十四條第二項分別定有明文。又每宗耕地分割後每人所有面積未
    達０‧二五頃者，不得分割。但農業發展條例八十九年一月四日修正施行前之共
    有耕地，得分割為單獨所有，此於八十九年一月二十六日修正公布之農業發展條
    例第十六條第四款亦定有明文。
四、經查，系爭土地於八十九年一月四日農業發展條例修正施行前已為兩造所共有，
    此有上開土地登記謄本附卷足憑，而系爭土地復未訂有不分割之期限，亦未因物
    之使用目的而有不能分割之情形，業如前述，是原告本於共有人之分割請求權訴
    請判決分割，核與前開規定並無不合，應予准許。至於被告乙○等人辯稱系爭土
    地承租人劉義雄有違反耕地三七五租約等情事，伊已依法終止租約乙節，縱然屬
    實，惟該租約是否終止乃被告乙○與訴外人劉義雄間租佃糾紛之問題，自與原告
    本於共有人之地位訴請分割系爭土地無涉，併此敘明。
五、次查，系爭土地東方面臨金馬路，北方、南方、西方均為訴外人土地，又系爭土
    地北邊部分目前由原告及被告庚○○使用中，南邊部分則由被告乙○等人租與訴
    外人劉義雄、劉炳輝、劉炳煌等人耕作等情，業據本院會同彰化縣彰化地政事務
    所測量人員履勘現場屬實，並分別製有勘驗筆錄及土地複丈成果圖附卷可稽。經
    核原告所提如附圖甲所示分割方案，被告乙○等人取得部分東西向固較狹長，惟
    被告己○○○、乙○、丁○○、戊○○等人分別為母子、姊弟等至親關係，又被
    告甲○○與被告乙○等人則為同姓近親關係，業據乙○等人自承無訛，且渠等各
    別取得部分由北往南依次相毗鄰，區塊完整，分割後尚可依交換使用等方式做較
    佳之利用或處分，則分割後自無損於渠等土地價值之虞，另上開方案共有人個別
    取得之部分均面臨金馬路，出入無礙，且已兼顧共有人分管位置，符合公平適當
    原則，堪足採取，爰依兩造應有部分及原告、被告庚○○二人分割後願保持共有
    之聲明，判決分割如主文第一、二項所示。至於被告戊○○所提如附圖乙所示之
    方案，其中在系爭土地中央割出一條東西向八米寬之共有道路，因被告戊○○未
    能證明已徵得其他全體共有人之同意，自無可採，附此敘明。
六、本件係分割共有物而涉訟，被告之行為可認按當時之訴訟程度為伸張或防衛權利
    所必要，故由勝訴之原告亦負擔一部分訴訟費用，併此敘明。
七、本件事證已臻明確，兩造其餘攻擊防禦方法，均與判決結果不生影響，自無一一
    審究論列之必要，併此敘明。
據上論結，本件原告之訴為有理由，爰民事訴訟法第三百八十五條第一項前段、第七
十八條、第八十一條第二款、第八十五條第一項但書，判決如主文。
中      華      民      國    九十      年      八    月      十四      日
                                    臺灣彰化地方法院民事第三庭
~B法      官  陳正禧
右正本係照原本作成。
如對本判決提起上訴，應於收受本判決後二十日內向本院提出上訴狀。
~B法院書記官  鄭秀鑾
中      華      民      國    九十      年      八    月      十五      日
附表：
┌─────┬──────────────┐
│共有人    │應有部分及訴訟費用負擔比例  │
├─────┼──────────────┤
│庚○○    │2523/9553                   │
├─────┼──────────────┤
│辛○○    │2522/9553                   │
├─────┼──────────────┤
│己○○○  │9016/85977                  │
├─────┼──────────────┤
│丁○○    │9016/85977                  │
├─────┼──────────────┤
│乙○      │9016/85977                  │
├─────┼──────────────┤
│戊○○    │9016/85977                  │
├─────┼──────────────┤
│甲○○    │4508/85977                  │
└─────┴──────────────┘


司法院資訊處製作；財團法人民間司法改革基金會備份。
